---
format:
  pdf:
    pdf-engine: pdflatex
    linkcolor: black
    urlcolor: black
    citecolor: black
    number-sections: true
    code-fold: true
execute: 
  echo: false       
  warning: false    
  message: false 
lang: fr
---

\begin{center}
\vspace*{3cm}
{\LARGE \textbf{Analyse de la qualité de l'air de la station Aotizhongxin 2013-2017}}\\[0.5cm]
{\large Modélisation des variables latentes}\\[2cm]
{\large Céline THIOMBIANO — Sarah BIZA — Diane ANATO}\\[0.5cm]
\vfill
\end{center}

\newpage
\tableofcontents
\newpage

# Introduction

# Présentation des données

## Description du jeu de données

## Description des variables

## Choix de la variable dépendante

# Préparation et nettoyage des données

## Importation des packages et des données

```{r}
library(tidyverse)
library(stringr)
library(mice)
library(naniar)
library(corrplot)
library(RColorBrewer)
library(vcd)
library(DescTools)
library(forcats)
library(reshape2)
library(factoextra)
library(FactoMineR)
library(psych)
library(lmtest)
library(vip)
library(caret)
library(pls)
library(ggcorrplot)
library(car)

air_quality <- read_csv("Aotizhongxin.csv")
str(air_quality)
summary(air_quality)
```


# Préparation et nettoyage des données

## Suppression des variables inutiles
```{r}
air_quality <- air_quality |>
  select(-No, -year, -month, -day, -hour, -wd, -RAIN, -station)

str(air_quality)
summary(air_quality)
```

## Suppression des valeurs manquantes
```{r}
air_quality <- na.omit(air_quality)
colSums(is.na(air_quality))
```

## Transformation et linéarisation
```{r}
air_quality <- air_quality |>
  mutate(
    CO = log(CO),
    NO2 = log(NO2),
    O3 = log(O3),
    PM10 = log(PM10),
    `PM2.5` = log(`PM2.5`),
    SO2 = log(SO2)
  ) |>
  rename(
    lCO = CO,
    lNO2 = NO2,
    lO3 = O3,
    lPM10 = PM10,
    lPM2_5 = `PM2.5`,
    lSO2 = SO2
  )
```


## Détection et traitement des valeurs aberrantes
```{r}
vars_outliers <- c("lCO", "lNO2", "lO3", "lPM10", "WSPM")

remove_outliers_iqr <- function(data, vars) {
  data %>%
    filter(
      if_all(
        all_of(vars),
        ~ . >= quantile(., 0.25, na.rm = TRUE) - 1.5 * IQR(., na.rm = TRUE) &
          . <= quantile(., 0.75, na.rm = TRUE) + 1.5 * IQR(., na.rm = TRUE)
      )
    )
}

air_quality_clean <- air_quality
n_old <- nrow(air_quality_clean)

repeat {
  air_quality_clean <- remove_outliers_iqr(air_quality_clean, vars_outliers)
  n_new <- nrow(air_quality_clean)
  if (n_new == n_old) break
  n_old <- n_new
}

str(air_quality_clean)
summary(air_quality_clean)
```

# Analyse exploratoire

## Statistiques descriptives
```{r}
desc_stats <- air_quality_clean |>
  psych::describe() |>
  select(-vars, -n, -trimmed, -mad) |>      
  rename(
    Moyenne = mean,
    Ecart_type = sd,
    Mediane = median,
    Min = min,
    Max = max,
    Plage = range,
    Asymetrie = skew,
    Kurtosis = kurtosis,
    Erreur_standard = se
  ) |>
  mutate(across(where(is.numeric), ~round(., 2)))

desc_stats
```

## Histogrammes
```{r}
num_cols <- colnames(air_quality_clean)

# Palette pastel (ex : 9 couleurs maximum pour 3x3)
colors <- brewer.pal(n = length(num_cols), name = "Pastel1")

par(mfrow=c(2,2), mar=c(4,4,2,1))

for(i in seq_along(num_cols)){
  hist(air_quality_clean[[num_cols[i]]],
       main = paste("Histogramme de", num_cols[i]),
       xlab = num_cols[i],
       col = colors[i],
       border = "black",
       probability = TRUE)
  
  # Ajouter densité
  lines(density(air_quality_clean[[num_cols[i]]]), col="red", lwd=2)
}
```

## Boxplots
```{r}
par(mfrow=c(2,2), mar=c(4,4,2,1))

for(i in seq_along(num_cols)){
  boxplot(air_quality_clean[[num_cols[i]]],
       main = paste("Boxplot de", num_cols[i]),
       xlab = num_cols[i],
       col = colors[i],
       border = "black",
       probability = TRUE)
}
  
```

## Matrice de corrélation
```{r}
cor_matrix <- cor(air_quality_clean)
ggcorrplot(cor_matrix, hc.order = TRUE, type = "lower", lab = TRUE)
```

## Analyse en composantes principales
```{r}
respca <- PCA(air_quality_clean, quanti.sup = 1)
fviz_screeplot(respca)
fviz_pca_var(respca)
dimdesc(respca)
```

# Modélisation

## Modèle MCO
```{r}
modelmco <- lm(lPM2_5 ~ ., data = air_quality_clean)
summary(modelmco)
VIF(modelmco)
```

## Modélisation PCR
```{r}
n <- nrow(air_quality_clean)
p <- ncol(air_quality_clean) - 1

modelpcr <- pcr(lPM2_5 ~ ., data = air_quality_clean,
                ncomp = min(n - 1, p), scale = TRUE)

summary(modelpcr)
R2(modelpcr)
validationplot(modelpcr, val.type = "R2", type = "b")
RMSEP(modelpcr)
validationplot(modelpcr, type = "b")
```

## Modélisation PLS
```{r}
modelpls <- plsr(lPM2_5 ~ ., data = air_quality_clean,
                 ncomp = min(n - 1, p), scale = TRUE)

summary(modelpls)
R2(modelpls)
validationplot(modelpls, val.type = "R2", type = "b")
RMSEP(modelpls)
validationplot(modelpls, type = "b")
```

## Validation croisée
```{r}
set.seed(123)
modelpls_cv <- plsr(lPM2_5 ~ ., data = air_quality_clean,
                    ncomp = min(n - 1, p), validation = "CV")

RMSEP(modelpls_cv)
validationplot(modelpls_cv, val.type = "RMSEP")
```


## Division apprentissage / test
```{r}
set.seed(123)
n <- nrow(air_quality_clean)
train_index <- sample(1:n, size = 0.8 * n)

train_data <- air_quality_clean[train_index, ]
test_data  <- air_quality_clean[-train_index, ]
```

## Modèle PLS optimisé
```{r}
model_pls_cv <- plsr(lPM2_5 ~ ., data = train_data,
                     ncomp = 9, validation = "CV")

validationplot(model_pls_cv, val.type = "RMSEP")
RMSEP(model_pls_cv)

opt_ncomp <- which.min(RMSEP(model_pls_cv)$val[1,,])
opt_ncomp
```

# Comparaison PCR vs PLS

## Tableau
```{r}
ncomp_comp <- min(opt_ncomp, 5)  

pred_pcr_test <- predict(modelpcr, newdata = test_data, ncomp = ncomp_comp)
pred_pls_test <- predict(modelpls_cv,   newdata = test_data, ncomp = ncomp_comp)

# Fonction MAE
mae <- function(obs, pred) mean(abs(obs - pred))

# Indicateurs pour PCR
rmse_pcr <- sqrt(mean((test_data$lPM2_5 - pred_pcr_test)^2))
r2_pcr   <- 1 - sum((test_data$lPM2_5 - pred_pcr_test)^2) /
                sum((test_data$lPM2_5 - mean(test_data$lPM2_5))^2)
mae_pcr  <- mae(test_data$lPM2_5, pred_pcr_test)

# Indicateurs pour PLS
rmse_pls <- sqrt(mean((test_data$lPM2_5 - pred_pls_test)^2))
r2_pls   <- 1 - sum((test_data$lPM2_5 - pred_pls_test)^2) /
                sum((test_data$lPM2_5 - mean(test_data$lPM2_5))^2)
mae_pls  <- mae(test_data$lPM2_5, pred_pls_test)

# Tableau comparatif
results <- data.frame(
  Modele = c("PCR", "PLS"),
  Nb_composantes = ncomp_comp,
  RMSE   = c(rmse_pcr, rmse_pls),
  R2     = c(r2_pcr,   r2_pls),
  MAE    = c(mae_pcr,  mae_pls)
)

results
```

## Comparaison graphique RMSEP PCR vs PLS sur toute la base 
```{r}
plot(0:p, RMSEP(modelpls)$val,
     type = "b",
     main = "RMSEP sur toute la base",
     ylab = "",
     xlab = "Nombre de composantes")

lines(0:p, RMSEP(modelpcr)$val, col = "blue")
points(0:p, RMSEP(modelpcr)$val, col = "blue")

legend("topright",
       c("PLSR", "PCR"),
       col = c("black", "blue"),
       lty = 1,
       pch = 1)
```


# Conclusion
