---
format:
  pdf:
    pdf-engine: pdflatex
    linkcolor: black
    urlcolor: black
    citecolor: black
    number-sections: true
    code-fold: true
execute: 
  echo: false       
  warning: false    
  message: false 
lang: fr
---

\begin{center}
\vspace*{3cm}
{\LARGE \textbf{Analyse de la qualité de l'air de la station Aotizhongxin 2013-2017}}\\[0.5cm]
{\large Modélisation des variables latentes}\\[2cm]
{\large Céline THIOMBIANO — Sarah BIZA — Diane ANATO}\\[0.5cm]
\vfill
\end{center}

\newpage
\tableofcontents
\newpage


# Introduction


# Présentation des données

## Description du jeu de données

## Description des variables

## Choix de la variable dépendante

# Préparation et nettoyage des données

## Importation des packages et des données

```{r}
library(tidyverse)
library(stringr)
library(mice)
library(naniar)
library(corrplot)
library(RColorBrewer)
library(vcd)  
library(DescTools)
library(forcats)
library(reshape2)
library(factoextra)
library(FactoMineR)
library(psych)
library(lmtest)
library(vip)
library(caret)
library(pls) 

library(gridExtra)
library(ggcorrplot)

library(car)
library(RColorBrewer)

data_air <- read_csv("PRSA_Data_Aotizhongxin_20130301-20170228.csv")
```

## Suppression des variables inutiles

```{r}
data_air <- data_air |> 
  select(-No, -year, -day, -hour, -month, -RAIN, -wd, -station)

colnames(data_air)
```

## Vérification des types de données

```{r}
str(data_air)
```

## Gestion des valeurs manquantes

```{r}
sum(is.na(data_air))

data_air <- data_air |>
  drop_na()

sum(is.na(data_air))

colSums(is.na(data_air))
```

## Détection et traitement des valeurs aberrantes

```{r}
remove_outliers_iqr <- function(df, cols, n_pass=3){
  for(pass in 1:n_pass){
    for(col in cols){
      Q1 <- quantile(df[[col]], 0.25)
      Q3 <- quantile(df[[col]], 0.75)
      IQR_val <- Q3 - Q1
      lower <- Q1 - 1.5*IQR_val
      upper <- Q3 + 1.5*IQR_val
      df <- df %>% filter(df[[col]] >= lower & df[[col]] <= upper)
    }
  }
  return(df)
}

# Colonnes numériques à nettoyer
num_cols <- c("PM2.5","PM10","SO2","NO2","CO","O3","TEMP","PRES","DEWP")
data_clean <- remove_outliers_iqr(data_air, num_cols, n_pass = 3)
```

```{r}
boxplot(data_clean)
```

# Analyse exploratoire des données

## Statistiques descriptives
```{r}
desc_stats <- data_clean |>
  psych::describe() |>
  select(-vars, -n, -trimmed, -mad) |>       # enlever les colonnes inutiles
  rename(
    Moyenne = mean,
    Ecart_type = sd,
    Mediane = median,
    Min = min,
    Max = max,
    Plage = range,
    Asymetrie = skew,
    Kurtosis = kurtosis,
    Erreur_standard = se
  ) |>
  mutate(across(where(is.numeric), ~round(., 2)))

desc_stats
```

## Visualisation des distributions 
```{r}
num_cols <- colnames(data_clean)

# Palette pastel (ex : 9 couleurs maximum pour 3x3)
colors <- brewer.pal(n = length(num_cols), name = "Pastel1")

par(mfrow=c(2,2), mar=c(4,4,2,1))

for(i in seq_along(num_cols)){
  hist(data_clean[[num_cols[i]]],
       main = paste("Histogramme de", num_cols[i]),
       xlab = num_cols[i],
       col = colors[i],
       border = "black",
       probability = TRUE)
  
  # Ajouter densité
  lines(density(data_clean[[num_cols[i]]]), col="red", lwd=2)
}

par(mfrow=c(1,1))
```


## Matrice de corrélation

```{r}

corr_matrix <- cor(data_clean)
ggcorrplot(corr_matrix, 
           hc.order = TRUE, 
           type = "lower", 
           lab = TRUE, 
           lab_size = 3,
           method="circle",
           colors = c("red", "white", "blue"))
```
```{r}
# Si air_quality contient seulement les variables quantitatives :
variable_quant <- data_clean
#Tjrs corrélation :Matrice de corrélation de Spearman
heatmap2 <- cor(variable_quant,
                use = "complete.obs",
                method = "spearman")

# Affichage de la matrice de corrélation
corrplot::corrplot(heatmap2,
         method = "color",
         type = "upper",
         tl.col = "black",
         tl.cex = 0.8,
         addCoef.col = "black",
         number.cex = 0.65,
         diag = FALSE,
         col = colorRampPalette(brewer.pal(11, "RdBu"))(200))


```

## ACP

```{r}
acp <- PCA(data_clean[, -which(names(data_clean) == "PM2.5")],
           scale.unit = TRUE,
           graph = FALSE)

fviz_eig(acp)
fviz_pca_var(acp)

fviz_contrib(acp, choice = "var", axes = 1)
fviz_contrib(acp, choice = "var", axes = 2)
```

## VIF

```{r}
model_lm <- lm(PM2.5 ~ ., data = data_clean)
vif(model_lm)
```

## Découpage train/test

```{r}
set.seed(123)

train_index <- sample(1:nrow(data_clean), 0.7*nrow(data_clean))

train <- data_clean[train_index, ]
test  <- data_clean[-train_index, ]
```

# Modélisation

## Estimation du modèle PCR

```{r}
model_pcr <- pcr(PM2.5 ~ ., data = train,
                 scale = TRUE,
                 validation = "CV")

validationplot(model_pcr, val.type="MSEP")
```

## Estimation du modèle PLS

```{r}
model_pls <- plsr(PM2.5 ~ ., data = train,
                  scale = TRUE,
                  validation = "CV")

validationplot(model_pls, val.type="MSEP")
```

## Prédiction

```{r}
pred_pcr <- predict(model_pcr, newdata = test, ncomp = 5)
pred_pls <- predict(model_pls, newdata = test, ncomp = 5)
```

## Évaluation et comparaison des modèle

```{r}
# Fonction MAE
mae <- function(obs, pred) mean(abs(obs - pred))

# RMSE et R² déjà calculés
mae_pcr <- mae(test$PM2.5, pred_pcr)
mae_pls <- mae(test$PM2.5, pred_pls)

rmse_pcr <- sqrt(mean((test$PM2.5 - pred_pcr)^2))
r2_pcr   <- 1 - sum((test$PM2.5 - pred_pcr)^2) / sum((test$PM2.5 - mean(test$PM2.5))^2)

rmse_pls <- sqrt(mean((test$PM2.5 - pred_pls)^2))
r2_pls   <- 1 - sum((test$PM2.5 - pred_pls)^2) / sum((test$PM2.5 - mean(test$PM2.5))^2)

# Comparaison
results <- data.frame(
  Modele = c("PCR", "PLS"),
  RMSE   = c(rmse_pcr, rmse_pls),
  R2     = c(r2_pcr, r2_pls),
  MAE    = c(mae_pcr, mae_pls)
)
results
```

## Résidus
```{r}
res_pls <- test$PM2.5 - pred_pls
qqnorm(res_pls); qqline(res_pls, col = "red")
```

## Visualisation
```{r}
# Création d'une fonction pour tracer
plot_pred <- function(obs, pred, title=""){
  plot(obs, pred,
       xlab="Valeurs réelles",
       ylab="Valeurs prédites",
       main=title,
       pch=19,
       col="lightblue")
  abline(0,1, col="red", lwd=2)
}

# Test
plot_pred(test$PM2.5, pred_pls, "PLS : test réel vs prédit")

# Train
pred_pls_train <- predict(model_pls, newdata=train, ncomp=5)
plot_pred(train$PM2.5, pred_pls_train, "PLS : train réel vs prédit")

# Ensemble complet
data_full <- data_clean
pred_pls_full <- predict(model_pls, newdata=data_full, ncomp=5)
plot_pred(data_full$PM2.5, pred_pls_full, "PLS : entier réel vs prédit")
```

## Analyse des loadings

```{r}
loadings(model_pcr)[,1:3]
loadings(model_pls)[,1:3]
```

# Interprétation des résultats

# Conclusion
